臺灣高等法院高雄分院刑事判決　　　　　九十一年度上易字第三五二號
　　上訴人　台灣高雄地方法院檢察署檢察官
　　被　告　乙○○
右上訴人因被告贓物案件，不服臺灣高雄地方法院九十一年度易字第一二三號中華民
國九十一年一月三十一日第一審判決（起訴案號：臺灣高雄地方法院檢察署九十年度
偵緝字第一三六一號），提起上訴，本院判決如左：
      主      文
上訴駁回。
      理      由
一、本案經本院審理結果，認原審判決諭知被告無罪認事用法均無不當，應予維持，
    並引用第一審判決書記載之證據及理由（如附件）。
二、查被告乙○○係以自己之名義，將丙○○所有遭歹徒搶奪之行動電話一支，賣與
    不知情之陳乃馮所經營之得迅速商行，並簽立讓渡聲明書一紙，而被告自警訊以
    迄本院審理時均堅稱因綽號「阿華」之人欠伊新臺幣（下同）五千元，經伊催討
    ，「阿華」表示願將其手機變賣還錢，伊乃與「阿華」前往得訊速商行出售該手
    機，由「阿華」進入店內洽談，嗣「阿華」以其未帶身分證，店方說要身分證，
    乃要伊進去簽買賣契約書，伊確不知該手機係贓物云云，並以該手機店如有監視
    攝影機，可調閱錄影帶查看即可明瞭，請求調閱錄影帶。本院訊諸證人即得訊速
    商行負責人陳乃馮，雖證稱因時隔久遠，且店內每天出入之客人甚多，已不記得
    是否有「阿華」者住入店內賣手機，因未帶身分證，始叫店外之被告進入店內簽
    立讓渡書這件事，但伊店規定賣手機一定要看身分證，伊店未裝設監視錄影等語
    。而被告又未能提供綽號「阿華」者之真實姓名年籍及聯絡電話，以供法院查證
    ，然查苟非至愚之人，若係知贓而收受，必隱密其身分，以賤價售予他人，安有
    以自己名義出售予得迅速商行，並簽立讓渡聲明書，自暴身分之理？且縱被告無
    法提供「阿華」之資料，以供查證，亦不能因此遽認無「阿華」此人，又縱無「
    阿華」之人，亦不能推論被告係知贓而收受。此外，又乏其他確切事證足證被告
    有知贓而收受之情事，依罪疑惟無罪之原則，原審因而諭知被告無罪，並無不當
    ，檢察官上訴仍執其起訴所舉之理由，指摘原判決諭知被告無罪為不當，非有理
    由，應予駁回。
據上論斷，應依刑事訴訟法第三百六十八條、第三百七十三條，判決如主文。
本案經檢察官鄭文貴到庭執行職務。
中    華    民    國        九十一      年      四      月     三十     日
                              臺灣高等法院高雄分院刑事第四庭
                                  審判長法官  蕭權閔
                                        法官  李嘉興
                                        法官  陳吉雄
右甲本證明與原本無異。
不得上訴。
                                      書記官  黎  珍
中    華    民    國        九十一      年      五      月      二      日
                                                                      Ｈ
附件
臺灣高雄地方法院刑事判決                          九十一年度易字第一二三號
    公  訴  人  臺灣高雄地方法院檢察署檢察官
    被      告  乙○○  男三十八歲（民國○○○年○月○○○日生）
                        住高雄市○○區○○路四八巷三四號三樓
                        （另案在臺灣屏東戒治所戒治中）
                        身分證統一編號：Ｚ000000000號
右列被告因贓物案件，經檢察官提起公訴（九十年度偵緝字第一三六一號），本院判
決如左：
    主  文
乙○○無罪。
    理  由
一、公訴意旨略以：被告乙○○於民國八十九年十月二十九日某時許，在高雄縣市地
    區某處，明知綽號「阿華」之不詳姓名成年男子所持有之廠牌為ＰＡＮＡＳＯＮ
    ＩＣ國際牌、ＧＤ９２行動電話手機一具（機身序號000000000000
    00號），係來路不明之贓物（按：該具行動電話係丙○○所有，於八十九年十
    月二十八日晚上十一時十分許，在高雄市○○區○○路七巷口，遭不詳姓名男子
    搶奪之物），竟仍基於收受贓物之犯意予以收受之。乙○○取得上開行動電話後
    ，旋於是同年月二十九日某時許，以新臺幣（下同）四千元之價格，將該支行動
    電話販賣予不知情之陳乃馮所經營之得訊速商行（設高雄市新興區○○○路二０
    八號），並簽立讓渡聲明書一紙。陳乃馮再以六千二百元之價格，將該支行動電
    話販賣予不知情之潘子弘。嗣經警函調上開行動電話手機序號之通聯紀錄，於八
    十九年十二月一日下午五時二十分許，在高雄市○○區○○路一七０號「雪莉舞
    廳」查獲不知情之潘子弘，並扣得上述行動電話手機贓物乙支，始循線查獲乙○
    ○。因認被告乙○○涉犯刑法第三百四十九條第一項收受贓物罪嫌。
二、按犯罪事實應依證據認定之，無證據不得推定其犯罪事實。又不能證明被告犯罪
    者，應諭知無罪之判決，刑事訴訟法第一百五十四條、第三百零一條第一項分別
    定有明文。又事實之認定，應憑證據，如未能發現相當證據，或證據不足以證明
    ，自不能以推測或擬制之方法，為裁判基礎（最高法院四十年台上字第八六號判
    例參照）。且認定犯罪事實所憑之證據，雖不以直接證據為限，間接證據亦包括
    在內，然而無論直接證據或間接證據，其為訴訟上之證明，須於通常一般之人均
    不致有所懷疑，而得確信其為真實之程度者，始得據為有罪之認定，倘其證明尚
    未達到此一程度，而有合理之懷疑存在而無從使事實審法院得有罪之確信時，即
    應由法院為諭知被告無罪之判決（最高法院七十六年臺上字第四九八六號判例參
    照）。且認定犯罪事實應依證據，為刑事訴訟法所明定，故被告否認犯罪事實所
    持之辯解，縱屬不能成立，仍非有積極證據足以證明其犯罪行為，不能遽為有罪
    之認定（最高法院三十年上字第一八三一號判例參照）。再認定犯罪事實所憑之
    證據，固不以直接證據為限，間接證據亦應包含在內，惟採用間接證據時，必其
    所成立之證據，在直接關係上，雖僅足以證明他項事實，而由此他項事實，本於
    推理之作用足以證明待證事實者，方為合法，若憑空之推測，並非間接證據（最
    高法院三十二年上字第六七號判例參照）。
三、公訴人認被告乙○○涉犯前開犯嫌，係以被害人丙○○之指訴及證人陳乃馮、潘
    子弘之證述，並有贓物認領保管收據、讓渡聲明書各一份、上開行動電話之照片
    二幀在卷可憑，且被告未能明確交待綽號「阿華」之真實年籍、聯絡電話以供查
    證，顯見被告對於上開行動電話應有贓物之認識，為其論據。訊據被告乙○○堅
    決否認涉犯收受贓物犯行，辯稱：因「阿華」欠伊五千元，伊向「阿華」催討，
    「阿華」說他身上沒有錢，但是有一支手機可以賣，「阿華」把這壹支手機拿到
    得訊速商行要賣的時候，店方說要身分證，他沒有帶身分證，才叫伊去簽買賣契
    約書，伊不知道該手機是贓物等語。
四、經查：
  (一)前述ＰＡＮＡＳＯＮＩＣ國際牌、ＧＤ９２行動電話手機一具（機身序號000
    00000000000號），原係被害人丙○○所有，於八十九年十月二十八
    日晚上十一時十分許，在高雄市○○區○○路七巷口，遭不詳姓名男子搶奪等事
    實，業據被害人丙○○於警訊（八十九年十二月二日警訊筆錄參照）及本院審理
    中（九十一年一月二十九日審判筆錄參照）指述甚明，並有被害人丙○○領回行
    動電話後出具之贓物認領保管收據一紙、行動電話照片二幀附卷可稽，堪認被告
    所持有之上開行動電話確為被害人丙○○遭搶之物無訛。而本件被告對其於客觀
    上持有該贓物行動電話一具之客觀事實復不否認，是本件所應審究者乃被告取得
    該行動電話是否如檢察官所認被告知悉係贓物。
  (二)如前所述刑事訴訟法第一百五十四條規定，犯罪事實應依證據認定之，無證據不
    得推定犯罪事實，此條項規定即為現代文明法治諸國莫不皆採之證據裁判主義之
    所由設，而本條規定並非僅為被告個人之訴訟利益而設，尤重在發現真實以求國
    家刑罰權之甲確行使。而持有贓物，於吾人一般社會生活經驗上，合理上原因非
    一，並無從以行為人單純持有贓物忖度該行為人取得贓物之來源，縱行為人係以
    竊盜、搶奪、詐欺、拾得遺失物或故買贓物等犯罪手段取得該贓物，所涉犯罪構
    成要件亦各不相同，於訴訟上當不能因行為人對其持有之贓物來源交待不清或無
    法於訴訟上確實舉證證明其係如何取得該贓物，而得任意推定行為人之罪行，致
   違刑事訴訟所欲發覺真實之原則。而刑事訴訟程序之進行乃以事實之認定為其中
    心，而對於事實之認定並非得由裁判官以其主觀為之，故現代文明法治諸國如前
    所述於其刑事程序上莫不要求審判者認定事實應依證據為之。而證據對於待證事
    實得發生如何之證明力，於刑事程序之立法採擷上又有法定證據主義與自由心證
    主義二派之論爭，蓋於刑事訴訟程序之肇始，因多採糾問制度，故對於被告之人
    權保障因國家偵審機關強大權利之介入而較為不彰，嗣論者為防止糾問者與審判
    者之專橫，乃在糾問主義下發展出法定證據主義，而以法律明文對於認定有罪證
    據之種類及該證據之證明力加以規定，但隨人類理性之發達，刑事訴訟制度本身
    趨於彈劾主義化之同時，亦對法定證據主義感到不合理，而改採使審判官對於事
    實之認定得依其自由心證為之認定之自由心證主義，使其不再受法律之拘束而得
    到解放，而此乃我刑事訴訟法第一百五十五條第一項「證據之證明力，由法院自
    由判斷。」規定之所由設。然此並非謂審判官對於事實之認定得流於專斷，其對
    事實所為認定仍須經過合理之推理過程。而依學者之所認此「合理之推理過程」
    ，於審判官欲依證據來證明主要直接待證事實是否存在時，不問使用該證據所要
    證明者究係主要直接事實或間接事實，或係該證據對於待證事實、補助事實之證
    明力有關事項均係有適用，而此合理之推理過程，依論者所認，除實定法所明文
    規定之證據法則外，審判官仍須受二大原則─即論理法則及經驗法則之拘束，以
    論理法則及經驗法則為事實之判斷基準。而審判官以論理法則及經驗法則為事實
    認定之際，除須以其既有專門知識及日常生活經驗為經外，更須以其良心、誠實
    心為緯，本於人之理性為之判斷，方得窺事實之全貌，而此旨亦為我最高法院五
    十三年台上字第二０六七號判例「證據之證明力如何，雖屬於事實審法院自由判
    斷職權，而其所為判斷，仍應受經驗法則與論理法則之支配。」所是揭。而因審
    判官所為事實之認定，不問於民事程序或刑事程序，要皆屬對於過去存否事實之
    判斷，而屬於歷史之證明，而因訴訟之迅速性及經濟性之要求，對於此種事實之
    認定，學說之通說上均認以對該事實之存在不存在與否，於訴訟上之證明可達於
    有高度之蓋然性為已足，當然於刑事程序上，認定犯罪事實存在之此種高度之蓋
    然性必需「超越合理之懷疑」，使通常一般人均不致有所懷疑，而得確信其真實
    方可，然如前所述因訴訟法上之事實證明皆係對於過去歷史事實之證明，故我最
    高法院八十四年度臺上字第五一二九號判決更明示有「訴訟法之證明及認定之事
    實，乃歷史之證明及推論，與自然科學上之實驗證明不同，後者得以實驗求證完
    全一致或符合，然訴訟法上之證明及事實認定，以推論高度之蓋然性，其推論所
    得之概括認定，須通常之人皆可確信為真實。」之旨，惟於訴訟上在論理法則之
    支配下應如何確保上述之高度蓋然性？論者又以此種高度蓋然性應有高程度之普
    遍妥當性，而為確保此一妥當性，論者認若審判官能以蓋然性之經驗法則為之推
    理而獲致必然法則之經驗法則則其妥當性即能為之確保，是於探究審判官於依論
    理法則為之證明待證事實之存否時，依論者所認實不逸脫依經驗法則為事實之認
    定問題，當然何謂經驗法則，最高法院三十一年上字第一三一二號判例「所謂經
    驗法則，係指吾人基於日常生活經驗所得之定則」著有明文，合先敘明。
  (三)上開行動電話雖屬贓物，已如前述，然依被害人丙○○之證詞，及贓物認領保管
    收據一紙、行動電話照片等資料，僅足證明被害人丙○○所有之行動電話遭搶，
    尚不足證明為綽號「阿華」之人所搶，查既無證據證明上開行動電話為綽號「阿
    華」所搶，即無法證明被告指稱交付行動電話之「阿華」對該行動電話有無贓物
    之認知，實無法據之遞衍為被告具贓物之認識。
  (四)另，檢察官以被告無法明確交待「阿華」之真實年籍、聯絡電話以供查對，而認
    被告與「阿華」既有往來竟不知「阿華」之真實年籍，顯悖常情，足以證明被告
    明知所收受之行動電話係來源不明之贓物。然查縱被告前開所辯均不足採，亦僅
    能證明無「阿華」此人，此點與被告明知收受之行動電話為贓物，無何關連性，
    尚無從以被告未能「阿華」之真實年籍、聯絡電話而懸揣被告如何具贓物之認識
    。
  (五)再者，苟非至愚之人，倘若知悉贓物而收受，未有不隱密藏之以免刑責者。縱有
    依其使用方法非予流通不可，亦必特為小心謹慎，務求不自暴其身分。查本件被
    告以自己名義將上開行動電話出售予得訊速商行，並簽立講渡聲明書乙節，亦據
    被告陳明在卷，並經證人即得訊速商行負責人陳乃馮證述屬實，復有該讓渡聲明
    書一份存卷足據，被告乃因此自暴渠持有贓物之身分而遭警究辦。然則，被告國
    中畢業（觀諸警訊筆錄之人別欄即明），智識能力甲常，且於遭警查獲後，猶始
    終能為如上之辯駁，足徵其非癡非愚。苟非渠不知該行動電話為他人遭搶之贓物
    ，斷無由以自己名義出售之理，故尚不能僅憑其未經查證「阿華」之真實身分，
    即謂被告有贓物之認識。是被告所辯上情尚屬可採。
五、綜上所述，公訴人認被告所涉有收受贓物之罪嫌，其所依憑之證據並無法於訴訟
    上證明被告知悉「阿華」交付之行動電話係贓物；是公訴人認被告涉有收受贓物
    罪嫌，尚有未洽。此外，復查無其他積極證據足資證明被告有何收受贓物之犯行
    ，既不能證明被告犯罪，核諸前揭說明，自應為被告無罪之諭知。
據上論斷，應依刑事訴訟法第三百零一條第一項，判決如主文。
中      華      民      國      九十一    年      一    月    三十一    日
                                     臺灣高雄地方法院刑事第七庭
                                         法  官  何  秀  燕
右甲本證明與原本無異。
如不服本判決，應於判決送達後十日內，向本院提出上訴狀。
                                         書記官  邱  靜  銘
中      華      民      國      九十一    年      一    月    三十一    日
